臺灣高等法院刑事判決　　　　　　　　95年度上訴字第3421號
上　訴　人　臺灣板橋地方法院檢察署檢察官
被　　　告　甲○○
選任辯護人　董子祺律師
　　　　　　周威良律師
上列上訴人即檢察官因被告貪污案件，不服臺灣板橋地方法院九
十四年度訴字第二七七五號，中華民國九十五年七月二十七日第
一審判決（起訴案號：臺灣板橋地方法院檢察署九十四年度偵續
二字第六號），提起上訴，本院判決如下：
    主  文
上訴駁回。
    理  由
甲、公訴人公訴意旨略以：被告甲○○為臺北縣蘆洲市公所民政
    課長，自民國八十年九月起至八十七年八月三十一日止期間
    ，擔任蘆洲（鄉）市公所民政課課長，負責一般行政、調解
    服務、自治、教育文化、社區發展等業務，為依法令從事於
    公務之人員，於民國八十六年三月間，受當時臺北縣蘆洲鄉
    長周慶陽（業經提起公訴，並經法院判處有期徒刑六年，原
    起訴書誤載「確定」。八十六年十月起蘆洲鄉奉准改制為蘆
    洲市，周慶陽續任第一屆市長）之指示，在臺北縣蘆洲鄉（
    當時尚未改制）八十七年度總預算「歲出計畫說明提要與各
    項費用明細表」（實施期間自八十六年七月一日起至八十七
    年六月三十日止）中，由民政課在自治業務經常費項目下，
    藉考察之名編列七百三十一人，每人新台幣（下同）一萬五
    千元，計一千零九十六萬五千元之「村（改制後即稱為里）
    鄰長出國訪問活動」預算費用，並於八十六年五月間經臺北
    縣蘆洲鄉鄉民代表會審查後照案通過以村鄰長本人為適用對
    象之該筆預算。嗣於八十六年十月間，臺北縣蘆洲鄉改制為
    市後，甲○○復受周慶陽指示，著手辦理上開預算之執行，
    並告知各里里長稱市公所編列有里鄰長出國訪問預算可提供
    里長、里長配偶及各鄰鄰長本人免費出國，經各里里長討論
    後，決議於八十六年十二月十日至二十一日期間分六梯次赴
    大陸珠海、深圳及澳門進行五天四夜之出國旅遊活動（第一
    梯次：八十六年十二月十日至十四日、第二梯次：八十六年
    十二月十一日至十五日、第三梯次：八十六年十二月十四日
    至十八日、第四梯次：八十六年十二月十五日至十九日、第
    五梯次：八十六年十二月十六日至二十日、第六梯次：八十
    六年十二月十七日至二十一日）。八十六年十二月八日，因
    各里鄰長多有本人無法出國之情形，爰由各里里長連署申請
    書內開「貴所同意本市各里自行辦理里長鄰長自強活動並依
    各里鄰人數撥付活動費用，現因各里皆有少數鄰長因各人因
    素未便參加，其餘額可否由其親屬代理參加，亦或將其額度
    費用由各里自行於出國期間移作團體活動費用，謹請貴所同
    意，上述方案擇一處理」，送請民政課甲○○簽擬意見後，
    呈請周慶陽核示，甲○○於申請書上簽擬意見並會辦財、主
    單位後，呈送周慶陽核示「餘額同意由各里長辦理團體活動
    費用」，再由民政課課員楊敏珊依各里補助款項製作動支經
    費請示單後，交由甲○○核章。詎甲○○明知周慶陽並未就
    「餘額可否由其親屬代理參加」加以核可，亦明知上開預算
    補助對象僅限於蘆洲市里長、里長配偶及各鄰鄰長，不包含
    里鄰長之其他眷屬，且依行為時應適用之修正前預算法第七
    十八條規定「地方政府預算，另以法律定之。前項法律未制
    定前，準用本法之規定」（六十年十二月十七日修正公布條
    文），蘆洲市公所自應依修正前預算法第二十三條規定「不
    得於預算所定外，動用公款、處分公有財物或為投資行為」
    ，及修正前預算法第五十三條規定「各機關於分配預算執行
    期間，如因變更原定實施計畫，或調整實施進度及分配數，
    而有修改分配預算之必要者，其程序準用第五十條至第五十
    二條之規定」，在預算執行、遇有適用對象不同時，應循行
    政程序呈報上級機關同意，並送請臺北縣蘆洲市市民代表會
    追認；且依行政院核定之縣市以下各級民意代表出國考察審
    核原則第十二條第三款「每人出國考察訪問之費用，應於規
    定限額內，依法核實報銷」及公教人員申請出國案件審核要
    點第十二條「公教人員奉派出國，除基於國際禮節及習慣，
    經主辦國家邀請必須攜眷者應報請核准外，餘均以不得攜眷
    為原則，如必須攜同配偶前往並經核准者，其配偶之旅費應
    行自理」之規定，亦無眷屬可公費出國之法令依據；甲○○
    竟仍違背上開法令，基於直接圖其他私人不法利益之犯意，
    就上開動支經費請示單予以核章，再交由主計室主任林明春
    及市長周慶陽核章，由主計室開立支出傳票交由出納簽發公
    庫支票，並通知各里里長領取，經兌現後即交由承辦之利代
    旅行社有限公司、大順旅行社股份有限公司用以支付團費，
    而以上開預算提供蘆洲市三十六里里長（含配偶）及六百四
    十七鄰鄰長，計七百十九人，每人一萬五千元之出國訪問團
    費，合計動支該筆預算一千零七十八萬五千元，使完全不符
    合前開預算適用對象如附表所示之二百四十二名眷屬免費參
    加，全額補助渠等之團費，並由各里里長在返台後檢附承辦
    旅行社出具之旅行業代收轉付收據辦理核銷，於辦理核銷時
    ，雖主計單位發現各里長並未附有實際參加活動人員之名冊
    ，而通知甲○○之民政課轉知里長補送，詎甲○○並未轉知
    各里長補送，即以原申請名冊 (即各里鄰長名冊)送給主計
    室辦理核銷，以此方法對於主管之事務直接圖其他私人之不
    法利益，因而致渠等獲得免費旅遊之利益，共計三百六十三
    萬元。嗣於八十七年四、五月間，經審計部臺灣省臺北縣審
    計室查核臺北縣蘆洲市公所八十六年度及八十七年度上半年
    度因公出國經費執行情形時，始發現上情，爰予剔除並辦理
    追繳。因認被告甲○○所為係涉犯貪污治罪條例第六條第一
    項第四款之圖利罪嫌。
    而公訴人認被告涉有上開罪嫌，無非以（一）周慶陽批示之
    「申請書」影本；（二）審計部台灣省台北縣審計室八十七
    年十二月九日審北第三字八七九八七四號函影本；（三）臺
    北縣蘆洲市公所九十一年四月九日北縣蘆民字第○九一○○
    ○九七六○號函及明細表；（四）蘆洲市各里辦公處出具之
    出國訪問計畫書及領據影本；（五）證人林明春於偵訊時之
    證詞等，為其主要論據。
乙、上訴人上訴意旨略以：
  一、本件確有二百四十二位未具資格之人參與享受五天四夜免
      費澳門旅遊之利益，應為雙方不爭執事項，則本件爭點應
      係這些不具身分之人是否可以公費預算獲得私人不法利益
      。
  二、雖被告辯稱不知本件系爭里長申請書之內容云云，但經檢
      察官詰問證人周慶陽時，在周慶陽未回答前，被告即搶先
      回答說係伊簽寫之擬辦等語，設若被告從頭至尾均不知系
      爭里長申請書公文之內容，如何能在該申請書上面簽具擬
      辦意見，顯見被告前揭系所辯應係卸責之詞，不足採。
  三、周慶陽批示里長申請書後之公文理當回流至民政課乙節，
      亦經證人林明春證述在卷，若認被告對市長批示完全不知
      情，則里長將來如何拿活動費用來向市公所辦核銷？核銷
      單上，何以有民政課課員楊敏珊擬具之意見呈轉被告核銷
      之記載？是被告辯稱伊完全不知情周慶陽批示里長申請書
      之內容等云云，實屬狡辯之詞。
  四、周慶陽稱系爭里長申請書上載有「由其他親屬代替」或「
      移作其他團體費用」二方案，二方案顯係相斥之方案，而
      周慶陽嗣後批示擬准同意第二方案，顯然周慶陽並不同意
      採取由其他親屬代替之方案，然周慶陽竟聲稱二者相斥方
      案伊均予以同意，其中第一方案雖未寫明白紙黑字，但伊
      有口頭同意云云，顯為迴護被告之詞，不足以作為對被告
      有利之認定。
丙、被告答辯部分：
    訊據被告甲○○堅決否認犯罪，辯稱：本件是由市公所補助
    各里辦公室辦活動，辦完活動，由里辦公室檢據核銷，我們
    再送主計單位審核，沒問題就可以補助；市長怎麼批示的，
    我不知道，因為申請書拿給市長批完後，就由里長拿走了；
    選任辯護人周威良律師為被告甲○○辯護稱：本案並非由民
    政課或被告承辦，而是由里辦公室自行辦理，費用來源是補
    助款；雖然辦理過程要經過民政課，但民政課並沒有審核的
    權限，所以民政課事前沒有與旅行社聯絡，活動中也沒有派
    人參加，也不知道實際上有哪些人去，本案被告並沒有違背
    法令之處等語。
丁、本院認為被告無罪之理由：
  壹、按犯罪事實應依證據認定之，無證據不得推定其犯罪事實
      ；又不能證明被告犯罪者，應諭知無罪之判決，刑事訴訟
      法第一百五十四條、第三百零一條第一項分別定有明文。
      次按事實之認定，應憑證據，如未能發現相當證據，或證
      據不足以證明，自不能以推測或擬制之方法，以為裁判基
      礎；又認定不利於被告之事實，須依積極證據，苟積極證
      據不足為不利於被告事實之認定時，即應為有利於被告之
      認定，更不必有何有利之證據（參見最高法院四十年臺上
      字第八六號及三十年上字第八一六號判例）。
      再按刑事訴訟上證明之資料，無論其為直接或間接證據，
      均須達到通常一般之人均不致有所懷疑，而得確信其為真
      實之程度，始得據為有罪之認定，若關於被告是否犯罪之
      證明未能達此程度，而有合理懷疑之存在，致使無從形成
      有罪之確信，根據「罪證有疑，利於被告」之證據法則，
      即不得遽為不利被告之認定（參見最高法院二十九年上字
      第三一０五號、七十六年台上字第四九八六號判例）。
      訊據被告甲○○堅決否認有何公訴人所指前揭犯行，辯稱
      ：預算是當初的周市長自己要編的預算，本來的年度預算
      沒有這一個，預算業務承辦人員提出後，送到市長那邊，
      當時的周慶陽鄉長他自己加上去這筆預算的，後來鄉民代
      表也通過這筆預算。對於出國旅遊活動預算的執行周市長
      沒有指示說里、鄰長及配偶可以出國，里、鄰長他們知道
      這個預算行文到公所，提出計畫要求輔助辦這個活動，這
      當中周市長有無告知里、鄰長，我就不知道了。市公所的
      民政課承辦這個業務，我下面有壹個課員楊敏珊在承辦，
      我是課長。里長連署餘額可否由其他親屬代理參加或是移
      為其他活動費用這件事，這張申請書，我記得那時是里長
      聯誼會，是由陳金水會長自己拿到我這邊來，我有跟他提
      到，那時申請書沒有經過市公所總收發文，說要跟直接市
      長作請示，我就簽了擬辦，請市長批示，送上去後，申請
      書就沒有再回到我這裡來，我是依照里辦公室所呈上的公
      文的計畫去作業。針對眷屬可以免費參加這一部分，我不
      知道市長究竟有沒有答應。後來，款項核銷的過程，是由
      里辦公室送公文到公所，附上活動照片及旅行社的收據作
      核銷。如果核銷的資料有缺，主計單位會直接退給承辦人
      員，不會來找我，主計主任也沒有來找過我說要補什麼參
      加人員名冊。我們是送給主計單位，再呈給市長，如果沒
      有問題，就辦理核銷。名冊部分，各里長原先也有報，後
      來要核銷時，也是報一樣的名冊上來等語。
  貳、本件理由除引用原審判決理由如附件外，茲另補充說明如
      下：
    一、據證人即當時之臺北縣蘆洲市公所主計室主任林明春於
        原審審理時到庭證稱：本件是蘆洲市公所直接撥款補助
        里鄰辦公室，里長寫個申請書來說要辦活動，寫計劃書
        活動多少人，多少金額，計劃書就送來，就先撥款，活
        動辦完，旅行社拿發票來核銷；即由各個里辦公室拿收
        據來核銷，不是拿發票，是代收代付的收據；檢附名冊
        是在申請計劃書時，核銷時沒有檢附名冊；第一次申請
        出國訪問計劃書沒有附名冊，我跟主計承辦小姐說，請
        附名冊來，第二次送計劃書來，名冊就補來，補來就附
        在裡面，所以後來核銷時就不用在附名冊，因為名冊之
        前已經由民政課補過來了，然後我們就附在第一次由里
        鄰長提出之申請出國計劃書裡面；之後辦理核銷的時候
        ，不用再附名冊，因為名冊之前已經有補過來了；主計
        室在辦理核銷時，或會簽出國訪問計畫時，不對出國的
        人身分作實質審核，僅做書面審核；實際參加出國活動
        的人跟名冊是否一樣，我也不知道等語（參見原審九十
        五年四月十九日審判筆錄第三頁以下）。
        核與證人即民政課承辦人員楊敏珊於原審審理中到庭證
        稱：當時里辦公室送請核銷時，並沒有無附具里長、鄰
        長名冊，僅附旅行社代收轉付的收據及成果照片，我們
        簽彙財政課及主計室，若沒有意見，會請主計室辦理核
        銷；出國訪問計劃書送到民政課沒有附鄰里長名冊，里
        鄰長名冊我們民政課本身就有，所以訪問計劃書上只有
        寫人數；蘆洲市公所補助款項給各個里辦公室，由各個
        里辦公室來執行這個預算原始計劃書上有寫的很清楚，
        我們是補助給他們；各個里辦公室辦這個活動，參加人
        員是否原來名冊上的人員，我們不知道，因為我們沒有
        跟著去，所以不清楚；當時預算流程就是這樣，我們就
        依照當時核銷程序，核銷費用；我們是補助給各個里辦
        公室個別去辦理，計畫也是各個里提出來的；本件出國
        旅遊是否知道是所有里鄰長是自己親自出去，還是有其
        他人代替我不知道等語（參見原審九十五年五月十七日
        審判筆錄第三頁以下）；證人即當時臺北縣蘆洲市市長
        周慶陽亦證稱：預算執行是民政課，但是實際執行是由
        各里長等語均相符。
        而本件係由各里里長辦公室提出出國訪問計劃書及檢附
        由多家不同旅行社所開立之發票憑以核銷預算，此有卷
        附各里辦公處函及「旅行業代收轉付收據」多份可稽（
        參見九十二年度偵續一字第三０號偵查卷臺北縣蘆洲市
        公所函所附八十七年度村里鄰長出國訪問活動之預算費
        用相關資料），顯見本件出國訪問活動確係由各里里長
        所自行辦理無訛。
        由上可知，八十七年度「村（改制後即稱為里）鄰長出
        國訪問活動」預算費用，確係由各里鄰長先以申請出國
        訪問計劃書，向市公所申請相關費用，再以旅行社所開
        立之發票收據向市公所核銷補助款，即實際執行該預算
        者係各里鄰長，因市公所相關人員僅負責形式審查，所
        以實際參加本次出國活動之人是否與里鄰長名冊相符，
        市公所相關人員均不知情，被告甲○○依法定預算核銷
        程序，在動支經費請示單上予以核章，實難遽認定其明
        知本件實際上有非里鄰長出國訪問而仍予違法同意核銷
        之圖利行為。
    二、雖依審計部台灣省台北縣審計室八十七年十二月九日審
        北第三字八七九八七四號函影本、臺北縣蘆洲市公所九
        十一年四月九日北縣蘆民字第○九一○○○九七六○號
        函及明細表等件，證明本件確有里鄰長眷屬代替出國參
        加活動之情事，惟此乃為前揭當時臺北縣蘆洲市市長周
        慶陽所同意，有上開證人周慶陽在原審結證屬實，被告
        身為下屬之民政課長，自難為此決策負責；再者，無論
        證人周慶陽同意上開方案是否違法，因被告僅就相關核
        銷程序為形式上之審查，里鄰長若提出相關單據即可，
        對於實際參與出國之人究係何人既僅有主辦該次活動之
        里鄰長知情，亦難以此認定為被告確有圖利之故意。
        另據證人周慶陽證稱：因為里長提出這樣的要求，而且
        這八年來，所有的自強活動都有眷屬代替的前例，而且
        市長聯誼會全國都有這樣的情況，不是只有蘆洲市才有
        等語，暨市公所主計單位對於歷年來及本次活動核銷程
        序本均無疑義以觀，被告僅係遵循歷年來之前例處理而
        已。因此，縱使事後審計單位查核發現有非里鄰長身分
        之人參加活動，亦僅係事後相關單位應負責追繳款項之
        問題，究難以此結果即認定被告有圖利他人之意圖甚明
        。
    三、惟本件預算既編列在市公所民政課項下，當應由民政課
        負責執行，今因歷年來之慣例均視「補貼」之性質，實
        際上交由各里鄰長負責執行，致出國之人員究係何人，
        民政課並無從瞭解，方出現認知上之疑義，而令檢察官
        起訴被告涉有圖利之犯嫌，顯然被告在本件中應有部分
        行政責任上之疏失無訛。
    四、按刑事訴訟法第一百六十一條已於民國九十一年二月八
        日修正公布，其第一項規定：檢察官就被告犯罪事實，
        應負舉證責任，並指出證明之方法。因此，檢察官對於
        起訴之犯罪事實，應負提出證據及說服之實質舉證責任
        。倘其所提出之證據，不足為被告有罪之積極證明，或
        其指出證明之方法，無從說服法院以形成被告有罪之心
        證，基於無罪推定之原則，自應為被告無罪判決之諭知
        （最高法院九十二年台上字第一二八號判例參照）。
        又同法第一百六十三條亦在同時一併修正，證據調查應
        以當事人為主，法院為輔，而僅具補充及輔助地位，該
        條第二項前段規定，法院為發現真實，「得」依職權調
        查證據，舊規定則係「應」依職權調查證據，則是否補
        充介入調查，成為法院職權裁量事項，非謂負有調查之
        義務，檢察官舉證責任始終存在，倘檢察官未能善盡實
        質的舉證責任，法院以被告犯罪不能證明而為無罪判決
        時，如檢察官僅以法院未作補充介入調查為唯一理由而
        提起上訴，其上訴即非有理。至同條第二項但書係立法
        部門自提修正草案，為司法院研擬草案內容所無，惟自
        刑事訴訟法責成檢察官負擔實質的舉證責任以後，法院
        發見真實釐清案情之查證義務，較德國刑事訴訟法要求
        該國法官應盡其澄清義務之程度為輕，被告受無罪推定
        ，檢察官舉證責任不因第二項有但書之規定而得以減免
        。是該條第二項但書所指事項，應均以有利於被告之考
        量方得為之，否則，對檢察官未盡實質舉證責任之案件
        ，竟要求法院接續依職權調查不利於被告之證據，豈非
        形同糾問，殊與修法本旨有違（參見朱石炎著，刑事訴
        訟法上第一八四頁至第一八六頁）。
        本件檢察官就不利於被告之證據部分應負實質舉證責任
        ，惟所舉證據均無法使本院對於被告涉嫌公訴人所指之
        事實形成確信不疑之心證，依上開判例之見解，應為有
        利於被告之認定。本院復無依刑事訴訟法第一百六十三
        條第二項之規定依職權調查證據之情狀，被告犯罪尚屬
        不能證明，爰應為被告無罪之諭知。
戊、維持原判決及駁回上訴之理由：
  壹、查原審因認被告無其他積極客觀證據，足以證明被告有違
      反貪污治罪條例第六條第一項第四款之犯行，並使原審達
      到確信，而為被告無罪之諭知，於法尚無不合，應予維持
      原判決。
  貳、上訴人即檢察官以前述理由提起上訴，雖非無據，惟尚無
      法使本院對被告犯行形成確信不疑之心證，其指摘原判決
      不當，即難認為有理由，所提上訴應予駁回。
據上論斷，應依刑事訴訟法第三百六十八條，判決如主文。
本案經檢察官呂丁旺到庭執行職務。
中　　華　　民　　國　　96　　年　　5 　　月　　15　　日
　　　　　　　　　刑事第十八庭　審判長法　官　溫耀源
　　　　　　　　　　　　　　　　　 　 法　官  段景榕
　　　　　　　　　　　　　　　　　 　 法　官  陳健順
以上正本證明與原本無異。
檢察官如不服本判決，應於收受送達後十日內向本院提出上訴書
狀，其未敘述上訴之理由者並得於提起上訴後十日內向本院補提
理由書（均須按他造當事人之人數附繕本）。
被告不得上訴。
                                      書記官 陳菊珍
中　　華　　民　　國　　96　　年　　5 　　月　　15　　日
